臺灣臺北地方法院民事判決　九十三年度重訴字第一一八二號
　　原　　　告　丙○○
　　訴訟代理人　乙○○
　　　　　　　　丁○○
　　被　　　告　甲○○
當事人間返還不當得利事件，本院於民國九十三年十一月二十二日言詞辯論終結，判
決如下：
    主    文
原告之訴駁回。
訴訟費用由原告負擔。
    事實及理由
一、按如當事人或行為之一方為外國人者，即為涉外案件。而我國涉外民事法律適用
    法乃對於涉外事件，就內國之法律，決定其應適用何國法律之法，至法院管轄部
    分，並無明文規定，故就具體事件受訴法院是否有管轄權，當依法庭地法即本國
    法加以判斷。又訴訟由被告住所地之法院管轄，民事訴訟法第一條前段亦有明定
    。查本件原告為日本國民，被告係為我國國民，則本件應為涉外民事案件。又被
    告係住居於我國台北市○○○路○段一六０巷十九號，且在本院轄區，揆諸前揭
    說明，則本院自有第一審管轄權，合先敘明。次按關於由無因管理、不當得利或
    其他法律事實而生之債，依事實發生地法，涉外民事法律適用法第八條定有明文
    。本件原告係依民法第一百七十九條第一項不當得利之規定，據以起訴請求被告
    返還不當得利款項，應定性為不當得利而生之債，而原告所主張被告有不當得利
    之事實發生地，其地點在台中市，屬我國國境內之領土，故本件訴訟應依中華民
    國法律為其準據法，併此敘明。
二、原告主張：其乃訴外人林金聲（歸化日本後更名為林秀樹）之獨子，依日本民法
    為林金聲之唯一繼承人。緣訴外人林金聲所有坐落台中市○區○○段第一七九─
    二、一七九─一九、一七九─二０、一七九─一０、一七九─一一、一七七─六
    等地號土地，於民國（下同）七十八年間經台中市政府為拓寬台中市○○○○路
    暨第一一四號公園工程而為徵收，被告知悉後即謀取林金聲之授權書，而以代理
    人名義具領全部徵收補償金共計新台幣（下同）二千七百萬零一千一百三十一元
    ，在實質上顯係不當得利，侵害原告之應繼承財產，無法律上之原因而受利益，
    原告受有損害，爰依民法第一百七十九條之規定，訴請被告給付前開補償金。並
    聲明：（一）被告應給付原告二千七百萬零一千一百三十一元及其中九百四十六
    萬三千一百三十八元，自七十八年十月五日起，其中一千七百五十一萬七千九百
    九十三元，自七十八年十月二十三日起均至清償日止，按年利率百分之五計算之
    利息。（二）願供擔保請准宣告假執行。
三、被告則以：其為合法之律師，於七十八年間經原告堂兄林秋景交付訴外人林金聲
    於七十八年九月二十七日書立之授權書，由林秋景委任被告代辦訴外人林金聲受
    領台中市政府徵收其名下台中市○區○○段一七九─二、一七九─一九、一七九
    ─二０地號之土地地價補償費支票面額八百五十四萬三千一百三十八元、土地債
    券面額九十二萬元，共計九百四十六萬三千一百三十八元。被告於受領前揭補償
    費之際，復經台中市政府經辦人告知訴外人林金聲另有台中市政府徵收其名下台
    中市○區○○段一七七─六、一七九─一０、一七九─一一地號土地補償費提存
    於台中地方法院提存所，被告將此事告知林秋景後，亦由林秋景交付林金聲於七
    十八年十月十八日書立之授權書與被告，被告並於七十八年十月二十三日向台中
    市政府領取支票面額一千五百八十萬七千九百九十三元及土地債券面額一百七十
    三萬元，計一千七百五十三萬七千九百九十三元。被告於領取前揭兩筆款項前，
    均曾以國際電話向訴外人林金聲請示如何處理，獲知系爭徵收之土地係贈與予林
    秋景之土地，被告並依訴外人林金聲之指示，於受領二筆領款項當日即將領得之
    補償金全部交付於林秋景，由林秋景書立收據交付被告，被告亦將收據影本郵寄
    訴外人林金聲，嗣後被告與訴外人林金聲在台及日本數次會面，確認被告將全部
    受領之物交付於林秋景，完全符合林金聲之意思。被告就訴外人林金聲及林秋景
    共同委任之事務均依約辦理完畢，是原告提起本訴，顯無理由等語，資為抗辯。
四、本件原告主張其為訴外人林金聲之子，訴外人林金聲所有坐落台中市○區○○段
    第一七九─二、一七九─一九、一七九─二０、一七九─一０、一七九─一一、
    一七七─六等地號土地，於七十八年間經台中市政府為拓寬台中市○○○○路暨
    第一一四號公園工程而為徵收，被告知悉後即謀取林金聲之授權書，而以代理人
    名義具領全部徵收補償金共計二千七百萬零一千一百三十一元等情，為被告所不
    爭執，應可信實。惟原告主張被告領取前開補償金後侵占入己未交付委任人，係
    不當得利，侵害原告之應繼承財產云云，則為被告否認，並以前開情詞置辯。
五、按無法律上之原因而受利益，致他人受損害者，應返還其利益。雖有法律上之原
    因，而其後已不存在者，亦同。民法第一百七十九條定有明文。經查被告辯稱其
    係於七十八年間受訴外人林金聲及林秋景之委任而代辦具領前開土地之補償金，
    並依林金聲之指示將系爭補償金全數交付予訴外人林秋景之事實，業據其提出授
    權書、收據（見本院卷第二七頁至第三十頁）各二件為證，並為原告所不爭執（
    見本院卷第三四頁）。足見被告早已將系爭補償金移轉交付予訴外人林秋景，被
    告並未將之侵占據為己有，是原告主張被告侵占系爭補償金，是為不當得利云云
    ，洵無可取。原告復質疑何以被告未將系爭補償金交付予林金聲，惟查被告辯稱
    訴外人林秋景同係委任人，此為原告所不爭執，則被告依林金聲之指示將款項交
    付林秋景，再將林秋景出具之收據影本郵寄予林金聲，自與民法第五百四十一條
    第一項「受任人因處理委任事務，所收取之金錢、物品及孳息，應交付於委任人
    」之規定無違。參之被告身為執業律師，如非確受林金聲之指示而將補償金交付
    予林秋景，焉有可能逕將大筆補償金交付他人？被告要如何向林金聲交待？且林
    金聲豈有不向被告追索補償金之理？是被告辯稱係應林金聲之指示始將系爭補償
    金交付予林秋景等語，信屬可取。
六、從而，原告主張被告侵害原告之應繼承財產，係不當得利，依民法第一百七十九
    條規定，訴請被告給付原告二千七百萬零一千一百三十一元及其中九百四十六萬
    三千一百三十八元，自七十八年十月五日起，其中一千七百五十一萬七千九百九
    十三元，自七十八年十月二十三日起均至清償日止，按年利率百分之五計算之利
    息，即屬無據，不應准許。
七、本件事證已臻明確，兩造其餘之攻擊防禦方法及未經援用之證據，經本院斟酌後
    ，認為均不足以影響本判決之結果，自無逐一詳予論駁之必要，併此敘明。
八、結論：原告之訴為無理由，依民事訴訟法第七十八條，判決如主文。
中　　　華　　　民　　　國　　九十三　　年　　 十二　　 月　　二十七　　日
                                   民事第三庭　法      官　林振芳
正本係照原本作成
如對本判決上訴，須於判決送達後廿日內向本院提出上訴狀
中　　　華　　　民　　　國　　九十三　　年　　 十二　　 月　　二十七　　日
 　　　　　　　　　　　　　　　　　　　　　　　書　記　官　李淑芬
